【裁判字號】    99,訴,201
【裁判日期】    990212
【裁判案由】    違反戶籍法等
【裁判全文】
臺灣臺北地方法院刑事判決              98年度訴字第1824號
公  訴  人  臺灣臺北地方法院檢察署檢察官
被      告  甲○○
上列被告因違反戶籍法等案件，經檢察官提起公訴（九十八年度
偵字第一五七八二號），及追加起訴，本院判決如下：
    主  文
甲○○共同行使偽造私文書，足以生損害於公眾及他人，共捌罪
，各處有期徒刑肆月，如易科罰金，均以新臺幣壹仟元折算壹日
，如附表二所示之物均沒收。應執行有期徒刑貳年，如易科罰金
，以新臺幣壹仟元折算壹日，如附表二所示之物均沒收。
    事  實
一、甲○○前於民國九十八年四月十日，曾因將其設於華南商業
    銀行西螺分行及彰化商業銀行西螺分行之帳戶存摺、金融卡
    及印章交予詐騙集團成員，幫助詐騙集團所屬成員詐騙他人
    ，而遭臺灣雲林地方法院（下稱雲林地院）以九十八年度虎
    簡字第一五七號刑事判決，判處有期徒刑二月確定（於本件
    不構成累犯），詎仍不知悔改，竟因需錢孔急，與真實姓名
    、年籍不詳、綽號「大哥」之成年男子，共同基於行使偽造
    私文書、偽造公印文、偽造國民身分證及偽造特種文書之犯
    意聯絡，由「大哥」與甲○○約定，每冒用他人名義向金融
    機構申請開設一本金融帳戶並提供給「大哥」使用，可獲取
    新臺幣（下同）二千元之報酬後，甲○○即先於不詳時、地
    ，交付其照片與「大哥」，供其於不詳時、地，偽造其上貼
    有甲○○數位照片、記載如附表一所示被冒用人姓名、出生
    年月日及身分證字號之國民身分證（下稱身分證）八張，並
    於各該身分證上偽造「內政部印」之公印文，及偽造其上貼
    有甲○○數位照片、記載如附表一所示被冒用人姓名、出生
    年月日及身分證字號之全民健康保險卡（下稱健保卡）八張
    ，以此方式偽造屬於特種文書之如附表一所示被冒用人名義
    之身分證、健保卡各八張，再委託不知情之成年刻印店人員
    偽刻之如附表一所示被冒用人名義之印章共八顆，足以生損
    害於如附表一所示之被冒用人、戶政機關對戶籍管理及全民
    健康保險局對於被保險人身分識別之正確性。嗣甲○○分別
    於如附表一所示之時間，在臺中市某處，向「大哥」拿取上
    開偽造完成之身分證、健保卡及印章後，前往如附表一所示
    之銀行，佯為如附表一所示之被冒用人本人，填具「客戶基
    本資料表」及「存款開戶暨相關服務申請書」，並於其上偽
    造如附表一所示之署押及印文，用以表示係如附表一所示之
    被冒用人本人欲向元大商業銀行申請開立帳戶、請領金融卡
    之意，而偽造完成該等私文書，再將上揭偽造之「客戶基本
    資料表」及「存款開戶暨相關服務申請書」，及偽造之如附
    表一所示被冒用人名義之身分證、健保卡，交付不知情之元
    大商業銀行承辦人員而行使之，使該承辦人員均陷於錯誤，
    而均同意甲○○以如附表一所示被冒用人名義申請設立如附
    表一所示帳號之帳戶，足以生損害於如附表一所示之被冒用
    人及元大商業銀行對帳戶管理之正確性。甲○○於開戶完成
    後，均旋依約將如附表一所示帳戶之存摺、金融卡及偽造之
    身分證、健保卡交付「大哥」，並向「大哥」處領取每本二
    千元之報酬。嗣因元大商業銀行發覺甲○○所開立如附表一
    所示帳戶時，所提出之身分證、健保卡上照片均係同一人，
    發覺有異，而於九十八年六月二十九日甲○○前往元大商業
    銀行古亭分行領取如附表一編號七所示、以劉嘉恩名義開立
    帳戶之金融卡時報警處理，並扣得偽造之劉嘉恩身分證、健
    保卡，始循線查悉上情。
二、案經林麗君、施鈺錧、蔡佩芷、柯淑娟、黃美、劉嘉恩訴由
    臺北市政府警察局中正第二分局報告臺灣臺北地方法院檢察
    署（下稱臺北地檢署）檢察官起訴及追加起訴。
    理  由
一、認定犯罪事實所憑之證據：
    上開事實一之部分，業據被告甲○○於本院九十九年一月二
    十九日審理時供承不諱（本院當日審判筆錄參照），核與告
    訴人施鈺錧、蔡佩芷、柯淑娟、黃美、劉嘉恩、林麗君之指
    訴情節相符（偵卷第八八頁至第九九頁參照），復經證人蔡
    俞芳證述綦詳（偵卷第十二頁至第十四頁參照），並有元大
    商業銀行股份有限公司九十八年八月三日元存匯字第○九八
    ○○○四九六三號函、九十八年八月十一日元存匯字第○九
    八○○○五一二四號函檢附如附表一所示被告冒開帳戶之「
    客戶基本資料表」、「存款開戶暨相關服務申請書」影本各
    八份、內政部警政署刑事警察局九十八年八月四日刑鑑字第
    ○九八○○九一九七○號鑑定書一份在卷可稽（偵卷第五十
    頁至第七九頁、第八一頁至第八三頁、第八五頁、第八六頁
    參照），及偽造之「劉嘉恩」身分證、健保卡及如附表一編
    號七所示冒開帳戶帳號之存摺扣案可佐（臺北地檢署九十八
    年度紅保管字第八二四號扣押物品清單參照），是由上開補
    強證據，足認被告任意性自白核與事實相符，堪以採信。本
    件事證明確，被告之犯行堪以認定。
二、論罪科刑之法律適用：
  (一)按國民身分證、全民健康保險卡，均為特許證之一種。而刑
    法所謂公印，係指公署或公務員職務上所使用之印信而言；
    又所謂公印或公印文，係專指表示公署或公務員資格之印信
    而言，即俗稱大印與小官章及其印文，此有最高法院二十二
    年上字第一九○四號、六十九年臺上字第六九三號判例可資
    參照。故國民身分證上「內政部印」之印文，自屬同法第二
    百十八條第一項之公印文；至於全民健康保險卡上之「全民
    健康保險」字樣及其圖樣，核非印信條例所定表示公署或公
    務員資格之印信，自僅屬一般印文之性質而非公印文。又偽
    造公印文，刑法第二百十八條既有獨立處罰之規定，且較刑
    法第二百十二條之處罰為重，則於偽造刑法第二百十二條之
    特種文書同時偽造公印文者，即難置刑法第二百十八條處刑
    較重之罪於不問（司法院釋字第八二號解釋參照）。又戶籍
    法第七十五條於九十七年五月二十八日修正公佈，該條第一
    項、第二項規定「意圖供冒用身分使用，而偽造、變造國民
    身分證，足以生損害於公眾或他人者，處五年以下有期徒刑
    、拘役或科或併科新臺幣五十萬元以下罰金。行使前項偽造
    、變造之國民身份證亦同。」按戶籍法第七十五條係針對國
    民身分證之偽造、變造犯行予以明文規定，相較於刑法第二
    百十二條係針對所有一般特種文書之偽造、變造行為之處罰
    規定，戶籍法之規定應屬於特別規定，依特別法優於普通法
    及從重處斷之原則，應優先適用戶籍法之規定。惟刑法第二
    百十八條第一項之偽造公印文罪，並未修正，且與戶籍法第
    七十五條第一項之構成要件不同，自難謂戶籍法第七十五條
    第一項係刑法第二百十八條第一項之特別法；再者，偽造、
    變造國民身分證，並不當然需要偽造國民身分證上之公印文
    ，是偽造、變造國民身分證，自不能當然包括偽造公印文在
    內；而偽造公印或公印文，刑法第二百十八條既有獨立處罰
    規定，且較戶籍法第七十五條第一項規定之處罰為重，則於
    偽造國民身分證同時偽造公印或公印文者，即難僅論以戶籍
    法第七十五條第二項、第一項之罪，而置刑法第二百十八條
    第一項處刑較重之罪於不問，此亦有最高法院九十七年度臺
    上字第五一一四號判決可資為佐。
  (二)是核被告甲○○所為，係犯戶籍法第七十五條第一項、第二
    項之行使偽造身分證罪、刑法第二百十八條第一項偽造公印
    文罪（行使偽造身分證部分）、刑法第二百十六條、第二百
    十二條行使偽造特種文書罪（行使偽造健保卡部分）罪、刑
    法第二百十六條、第二百十條行使偽造私文書罪（即行使客
    戶基本資料表、存款開戶暨相關服務申請書等偽造私文書部
    分）。
  (三)被告偽造印章之行為，均係偽造印文之部分行為；偽造署押
    及印文之行為，均係偽造私文書之部分行為，又偽造身分證
    、健保卡及各該私文書後持以行使，偽造之低度行為均為行
    使之高度行為所吸收，均不另論罪。
  (四)被告於附表一所示之各時間，均係偽造客戶基本資料表及存
    款開戶暨相關服務申請書之私文書各一份，其時間甚為緊接
    、地點均相同，顯均係基於單一犯意接續為之，均為接續犯
    。
  (五)被告與真實姓名、年籍不詳、綽號「大哥」之成年男子間，
    就上開事實一之犯行，均有犯意聯絡及行為分擔，均應論以
    共同正犯；又被告與「大哥」利用不知情之成年刻章人員偽
    造如附表二編號三所示八顆印章之行為，則均屬間接正犯。
  (六)又被告係為達取得如附表一所示各帳戶之存摺、提款卡，始
    偽造如附表一各被冒用人名義之身分證、健保卡及上開文件
    ，其犯罪目的單一，依一般社會通念，認應評價為一罪方符
    合刑罰公平原則，如予數罪併罰，反有過度處罰之疑，與人
    民法律感情亦未契合；故本院認於牽連犯廢除後，適度擴張
    一行為概念，認此情形為一行為觸犯數罪名之想像競合犯，
    方屬適當，是被告所犯上開違反戶籍法第七十五條第二項、
    第一項之行使偽造身分證罪暨刑法第二百十八條之偽造公印
    文罪、刑法第二百十六條、第二百十二條之行使偽造特種文
    書罪及刑法第二百十六條、第二百十條之行使偽造私文書等
    罪間，係一行為觸犯數罪名之想像競合犯，應各依刑法第五
    十五條之規定，從情節較重之行使偽造私文書罪處斷（最高
    法院九十七年度臺上字第一八八○號判決意旨參照）。
  (七)被告上開八次行使偽造私文書犯行，犯意各別、行為互殊，
    應予分論併罰。
  (八)爰審酌被告前已有幫助詐欺之犯罪前科，此有雲林地院九十
    八年度虎簡字第一五七號刑事判決及臺灣高等法院被告前案
    紀錄表各一份在卷可稽，竟不思悔改，更變本加厲，持用偽
    造之身分證、健保卡冒用他人名義申請金融帳戶後供不法集
    團使用，嚴重損害戶政機關對戶籍管理及全民健康保險局對
    於被保險人身分識別之正確性，更危害交易秩序與社會治安
    ，且造成如附表一所示之被冒用人極大不便利，及元大商業
    銀行對帳戶管理之正確性，實應予嚴懲，惟念其於犯後已能
    坦認犯罪，態度尚可等一切情狀，分別量處如主文所示之刑
    ，並均諭知易科罰金之折算標準，再定其應執行之刑，及諭
    知易科罰金之折算標準。
  (九)如附表二編號一、二所示之偽造身分證、健保卡各八張，係
    被告及「大哥」所有供本案犯罪所用之物，其中除「劉嘉恩
    」名義之偽造身分證、健保卡外，雖均未扣案，然既無證據
    證明已滅失，均應依刑法第三十八條第一項第二款、第三項
    規定宣告沒收，又偽造之身分證既均經諭知沒收，其上偽造
    之「內政部印」公印文，爰均不另依刑法第二百十九條之規
    定為沒收之諭知；如附表二編號三之偽造印章八顆，雖均未
    扣案，然亦均無證據證明業已滅失，均應依刑法第二百十九
    條之規定，宣告沒收；被告所偽造之元大商業銀行「客戶基
    本資料表」、「存款開戶暨相關服務申請書」，均業經被告
    行使而分別交付如附表一所示元大商業銀行各分行收執，而
    非屬被告或其共同正犯所有之物，惟其上如附表一「偽造之
    署押」欄所示之偽造署押及印文，均應依刑法第二百十九條
    之規定宣告沒收；又如附表二編號五、六所示之存摺八本、
    金融卡八張，均係被告及「大哥」所有因犯罪所得之物，其
    中除「劉嘉恩」名義之存摺外，雖均未扣案，然既無證據證
    明已滅失，均應依刑法第三十八條第一項第三款、第三項規
    定宣告沒收。
據上論斷，應依刑事訴訟法二百七十三條之一第一項、第二百九
十九條第一項前段，戶籍法第七十五條第二項、第一項，刑法第
十一條前段、第二十八條、第二百十六條、第二百十條、第二百
十二條、第二百十八條第一項、第五十五條、第五十一條第五款
、第九款、第四十一條第一項前段、第八項、第二百十九條、第
三十八條第一項第二款、第三款、第三項，刑法施行法第一條，
判決如主文。
本案經檢察官謝憲杰到庭執行職務。
中    華    民    國    99    年    2     月    12    日
                  刑事第九庭    法  官  張詩芸
以上正本證明與原本無異。
如不服本判決應於收受送達後10日內向本院提出上訴書狀，並應
敘述具體理由；其未敘述上訴理由者，應於上訴期間屆滿後20日
內向本院補提理由書（均須按他造當事人之人數附繕）「切勿逕
送上級法院」。
                                書記官  顏淑華
中    華    民    國    99    年    2     月    12    日
附錄本案論罪科刑法條全文
戶籍法第七十五條
意圖供冒用身份使用，而偽造、變造國民身份證，足以生損害於
公眾或他人者，處五年以下有期徒刑、拘役或科或併科新臺幣五
十萬元以下罰金。
行使前項偽造、變造之國民身份證者，亦同。
將國民身份證交付他人，以供冒名使用，或冒用身份而使用他人
交付或遺失之國民身份證，足以生損害於公眾或他人者，處三年
以下有期徒刑、拘役或科或併科新臺幣三十萬元以下罰金。
中華民國刑法第二百十六條
（行使偽造變造或登載不實之文書罪）
行使第二百十條至第二百十五條之文書者，依偽造、變造文書或
登載不實事項或使登載不實事項之規定處斷。
中華民國刑法第二百十條
（偽造變造私文書罪）
偽造、變造私文書，足以生損害於公眾或他人者，處五年以下有
期徒刑。
中華民國刑法第二百十二條
（偽造變造特種文書罪）
偽造、變造護照、旅券、免許證、特許證及關於品行、能力服務
或其他相類之證書、介紹書，足以生損害於公眾或他人者，處一
年以下有期徒刑、拘役或三百元以下罰金。
刑法第二百十八條
偽造公印或公印文者，處五年以下有期徒刑。
盜用公印或公印文足以生損害於公眾或他人者，亦同。
附表一
┌──┬──────┬────┬──────┬───────┬────────────┐
│編號│  時    間  │被冒用人│  開戶銀行  │冒開帳戶之帳號│    偽造之署押及印文    │
├──┼──────┼────┼──────┼───────┼────────────┤
│ 一 │98年4 月20日│林麗君  │元大商業銀行│0000000│(一)「客戶基本資料表」上「│
│    │            │        │竹北分行    │0000000│  林麗君」署押壹枚、印文│
│    │            │        │            │號            │  壹枚；                │
│    │            │        │            │              │(二)「存款開戶暨相關服務申│
│    │            │        │            │              │  請書」上「林麗君」署押│
│    │            │        │            │              │  貳枚、印文枚。      │
├──┼──────┼────┼──────┼───────┼────────────┤
│ 二 │98年5 月22日│施鈺錧  │元大商業銀行│0000000│(一)「客戶基本資料表」上「│
│    │            │        │臺北分行    │0000000│  施鈺錧」署押壹枚、印文│
│    │            │        │            │號            │  貳枚；                │
│    │            │        │            │              │(二)「存款開戶暨相關服務申│
│    │            │        │            │              │  請書」上「施鈺錧」署押│
│    │            │        │            │              │  枚、印文枚。      │
├──┼──────┼────┼──────┼───────┼────────────┤
│ 三 │98年6 月1 日│蔡佩芷  │元大商業銀行│0000000│(一)「客戶基本資料表」上「│
│    │            │        │信義分行    │0000000│  蔡佩芷」署押壹枚、印文│
│    │            │        │            │號            │  壹枚；                │
│    │            │        │            │              │(二)「存款開戶暨相關服務申│
│    │            │        │            │              │  請書」上「蔡佩芷」署押│
│    │            │        │            │              │  枚、印文枚。      │
├──┼──────┼────┼──────┼───────┼────────────┤
│ 四 │98年6 月8 日│陳美滿  │元大商業銀行│0000000│(一)「客戶基本資料表」上「│
│    │            │        │忠孝分行    │0000000│  陳美滿」署押壹枚、印文│
│    │            │        │            │號            │  壹枚；                │
│    │            │        │            │              │(二)「存款開戶暨相關服務申│
│    │            │        │            │              │  請書」上「陳美滿」署押│
│    │            │        │            │              │  枚、印文枚。      │
├──┼──────┼────┼──────┼───────┼────────────┤
│ 五 │98年6 月12日│柯淑娟  │元大商業銀行│0000000│(一)「客戶基本資料表」上「│
│    │            │        │三重分行    │0000000│  柯淑娟」署押壹枚、印文│
│    │            │        │            │號            │  肆枚；                │
│    │            │        │            │              │(二)「存款開戶暨相關服務申│
│    │            │        │            │              │  請書」上「柯淑娟」署押│
│    │            │        │            │              │  枚、印文伍枚。      │
├──┼──────┼────┼──────┼───────┼────────────┤
│ 六 │98年6 月18日│黃  美  │元大商業銀行│0000000│(一)「客戶基本資料表」上「│
│    │            │        │內湖分行    │0000000│  黃美」署押壹枚、印文肆│
│    │            │        │            │號            │  枚；                  │
│    │            │        │            │              │(二)「存款開戶暨相關服務申│
│    │            │        │            │              │  請書」上「黃美」署押│
│    │            │        │            │              │  枚、印文枚。        │
├──┼──────┼────┼──────┼───────┼────────────┤
│ 七 │98年6 月22日│劉嘉恩  │元大商業銀行│0000000│(一)「客戶基本資料表」上「│
│    │            │        │古亭分行    │0000000│  劉嘉恩」署押壹枚、印文│
│    │            │        │            │號            │  枚；                │
│    │            │        │            │              │(二)「存款開戶暨相關服務申│
│    │            │        │            │              │  請書」上「劉嘉恩」署押│
│    │            │        │            │              │  貳枚、印文肆枚。      │
├──┼──────┼────┼──────┼───────┼────────────┤
│ 八 │98年6 月24日│蕭秀卿  │元大商業銀行│0000000│(一)「客戶基本資料表」上「│
│    │            │        │臺南長榮分行│0000000│  蕭秀卿」署押壹枚；    │
│    │            │        │            │號            │(二)「存款開戶暨相關服務申│
│    │            │        │            │              │  請書」上「蕭秀卿」署押│
│    │            │        │            │              │  壹枚、印文枚。      │
└──┴──────┴────┴──────┴───────┴────────────┘
附表二
┌──┬───────────────┬───────────┐
│編號│          應沒收之物          │     備        註     │
├──┼───────────────┼───────────┤
│ 一 │偽造之「林麗君」、「施鈺錧」、│「劉嘉恩」之偽造身分證│
│    │「蔡佩芷」、「陳美滿」、「柯淑│業據扣案，見臺北地檢署│
│    │娟」、「黃美」、「劉嘉恩」、「│九十八年度紅保管字第八│
│    │蕭秀卿」身分證各壹張          │二四號編號１，餘均未扣│
│    │                              │案）                  │
├──┼───────────────┼───────────┤
│ 二 │偽造之「林麗君」、「施鈺錧」、│「劉嘉恩」之偽造健保卡│
│    │「蔡佩芷」、「陳美滿」、「柯淑│業據扣案，見臺北地檢署│
│    │娟」、「黃美」、「劉嘉恩」、「│九十八年度紅保管字第八│
│    │蕭秀卿」健保卡各壹張          │二四號編號２，餘均未扣│
│    │                              │案）                  │
├──┼───────────────┼───────────┤
│ 三 │偽造之「林麗君」、「施鈺錧」、│均未扣案              │
│    │「蔡佩芷」、「陳美滿」、「柯淑│                      │
│    │娟」、「黃美」、「劉嘉恩」、「│                      │
│    │蕭秀卿」印章各壹顆            │                      │
├──┼───────────────┼───────────┤
│ 四 │「客戶基本資料表」及「存款開戶│均未扣案              │
│    │暨相關服務申請書」上偽造之「林│                      │
│    │麗君」、「施鈺錧」、「蔡佩芷」│                      │
│    │、「陳美滿」、「柯淑娟」、「黃│                      │
│    │美」、「劉嘉恩」、「蕭秀卿」署│                      │
│    │押及印文（數量各如附表一「偽造│                      │
│    │之署押」欄所示）              │                      │
├──┼───────────────┼───────────┤
│ 五 │「林麗君」、「施鈺錧」、「蔡佩│「劉嘉恩」名義之元大商│
│    │芷」、「陳美滿」、「柯淑娟」、│業銀行存摺業據扣案，見│
│    │「黃美」、「劉嘉恩」、「蕭秀卿│臺北地檢署九十八年度紅│
│    │」名義之元大商業銀行存摺各壹本│保管字第八二四號編號３│
│    │（帳號各如附表一「冒開帳戶之帳│，餘均未扣案）        │
│    │號」欄所示）                  │                      │
├──┼───────────────┼───────────┤
│ 六 │「林麗君」、「施鈺錧」、「蔡佩│均未扣案              │
│    │芷」、「陳美滿」、「柯淑娟」、│                      │
│    │「黃美」、「劉嘉恩」、「蕭秀卿│                      │
│    │」名義之元大商業銀行金融卡各壹│                      │
│    │張（帳號各如附表一「冒開帳戶之│                      │
│    │帳號」欄所示）                │                      │
└──┴───────────────┴───────────┘

司法院資訊處製作；財團法人民間司法改革基金會備份。
